【裁判字號】    90,訴,2567
【裁判日期】    901213
【裁判案由】    違反公司法等
【裁判全文】
臺灣高雄地方法院刑事判決                          九十年度訴字第二五六七號
    公  訴  人  臺灣高雄地方法院檢察署檢察官
    被      告  甲○○
右列被告因違反公司法案件，經檢察官提起公訴（九十年度偵字第一七六一六號），
本院判決如左：
    主  文
甲○○公司負責人，公司應收之股款，股東並未實際繳納，而以申請文件表明收足，
處罰金新臺幣伍萬元，如易服勞役，以新台幣玖佰元即銀元參佰元折算壹日。
    事  實
一、甲○○於民國八十六年八月間籌設資本額為新台幣（下同）五百萬元之「大鳥事
    業有限公司」（以下簡稱大鳥公司），並擔任負責人，明知曹嘉禎、蘇恆弘二人
    僅同意擔任大鳥公司之名義上股東，並未實際出資，且公司申請設立登記，對股
    東應收之股款應確實繳納，不得僅以申請文件表明收足，詎其未實際收足股東應
    繳交之股款，為取得大鳥公司設立所需之存款證明，竟於八十六年八月十六日以
    「大鳥事業有限公司籌備處」之名義至高雄區中小企業銀行北高雄分行開立帳戶
    ，並將大鳥公司所需資本額五百萬元，於八十六年八月十六日存入高雄區中小企
    業銀行北高雄分行第00000000000000號，戶名為「大鳥事業有限
    公司籌備處甲○○」之活期存款帳戶內（嗣該帳戶內之存款已於八十六年八月十
    八日經提領僅餘存款一百元），作為已收足股款之證明，嗣委託不知情之會計師
    王世坤於八十六年八月十七日出具「大鳥事業有限公司設立登記資本額查核報告
    書」完成簽證，依不實之股款繳納證明（即上開活期存款存摺記載），查核製作
    不實之公司設立登記資本額查核報告書、股東繳納股款明細表、資產負債表，並
    連同製作不實之大鳥公司章程，於八十六年八月二十五日持向高雄市政府建設局
    申請核發大鳥公司執照，有礙公司資本之充足。
二、案經臺灣高雄地方法院檢察署檢察官自動檢舉偵查起訴。
    理  由
一、右揭犯罪事實，業據被告甲○○於臺灣高雄地方法院檢察署九十年度偵字第一０
    ０四二號案件偵查中供承不諱，復經證人曹嘉禎、蘇恆弘二人於上開案件偵查中
    證述在卷，並有大鳥公司之登記案卷內所附之大鳥公司設立登記事項卡、資產負
    債表、高雄區中小企業銀行北高雄分行大鳥公司籌備處甲○○活期存款存摺、大
  鳥公司股東名單、公司章程及高雄區中小企業銀行北高雄分行九十年十一月十三
    日（九十）高銀總北字第一八八號函所附之交易往來明細表各一件附卷可稽。雖
    被告於本院審理中翻異前詞辯稱：曹嘉禎、蘇恆弘之股款是伊借予二人云云，證
    人曹嘉禎、蘇恆弘於本院審理中亦附和其詞，然查，被告於本院審理中自承股東
    曹嘉禎、蘇恆弘及被告本人之股款共計三百萬元均係伊向銀行借款而來，則被告
    之資金既非寬裕，而上開金額亦非少數，惟其等三人卻對於借貸條件、償還細節
    ，均稱未約定，僅泛稱公司有賺錢時再以紅利償還等云，迄今被告從未曾向二證
    人追討該等款項分文等各情互參以析，則其等三人上開所陳，均有違常理。又參
    諸上開交易明細表所示，該帳戶於八十六年八月十六日設立後，於同年月十六日
    即行存入五百萬元，然旋於同年月十八日即經提領一空，僅餘一百元之存款數額
    ，益徵被告於籌備大鳥公司之際，確有公司股東並未實際繳納股款，復以申請文
    件表明收足之事實無疑。是被告翻異前供及二證人迴護之詞，均要無足採。本件
    事證明確，被告犯行，洵堪認定。
二、查被告行為後，公司法業於八十六年六月二十五日修正公佈，並於同年月二十七
  日生效，茲比較新舊公司法第九條第三項規定之結果，除新法關於罰金之規定修
    正為新台幣六萬元以下外，其餘法定刑均與舊法相同，而舊法關於罰金之規定係
    銀元二萬元以下，即新台幣六萬元以下，刑度與新法規定原無不同，舊法既無有
    利於行為人，應適用新法（八十六年六月二十五日修正公佈）。而公司法嗣又於
    九十年十一月十二日修正公布，同年月十四日生效，將修正前公司法第九條第三
    項（八十六年六月二十五日修正公佈）改列為同法第九條第一項，而修正前公司
    法第九條第三項法定刑為五年以下有期徒刑、拘役或科或併科新台幣六萬元以下
    罰金，修正後公司法第九條第一項之法定刑則提高為五年以下有期徒刑、拘役或
    科或併科新台幣五十萬元以上二百五十萬元以下罰金，經比較新舊法結果，舊法
    （八十六年六月二十五日修正公佈）顯有利於被告二人，應依刑法第二條第一項
    但書之規定適用修正前（八十六年六月二十五日修正公佈）公司法第九條第三項
    之規定。核被告所為，係犯八十六年修正公佈之公司法第九條第三項公司應收股
    款，股東未實際繳納，而以申請文件表明收足罪。被告經由已成年之不知情之會
    計師，以各該存款證明、股東繳納股款明細表之申請文件表明收足，向主管機關
    申辦公司設立登記，係間接正犯。爰審酌被告所為損及公司法對於公司資本充實
    之立法要求，惟為設立公司而借款，並無證據證明係以該公司從事不法犯罪，及
    其犯罪動機、目的、手段、品行、智識程度、所生危害等一切情狀，量處如主文
    所示之刑，並諭知易服勞役之折算標準。
三、公訴意旨另以被告尚涉有刑法第二百十四條之罪嫌，惟按刑法第二百十四條使公
    務員登載不實事項於公文書罪，須一經他人之聲明或申報，公務員即有登載之義
    務，並依其所為之聲明或申報予以登載，而屬不實事項者，始足構成。若其所為
    之聲明或申報，公務員尚須為實質之審查，以判斷其真實與否，始得為一定之記
    載者，即非本罪所稱之使公務員登載不實。又公司法第三百八十八條規定「主管
    機關對於公司登記之申請，認為有違反法令或不合法定程式者，應令其改正，非
    俟改正合法後，不予登記。」、第四百十二條第一項規定「有限公司應於章程訂
    立後十五日內，將左列事項，向主管機關申請為設立之登記：一、第一百零一條
    所列各款事項。二、繳足股款之證件。三、以現金以外之財產抵繳股款者，其姓
    名及其財產之種類、數量、價格或估價之標準。」、同條第二項規定「主管機關
    對於前項之申請，應派員檢查，並得通知公司限期申復。」，依上開規定觀之，
    向主管機關申請為有限公司設立之登記，其於申請設立登記時，公司應收之股款
    是否確已繳足，主管機關應派員檢查，並得通知公司限期申復，亦即須為實質之
    審查，以判斷其真實與否，而非僅依其申請或聲明即為一定登載之形式審查。則
    有限公司負責人明知申請設立登記時，公司應收之股款並未繳足，仍以申請文件
    表明收足，而使公務員將此不實事項予以登載，應僅成立公司法第九條第三項前
    段之罪，無適用刑法第二百十四條論罪之餘地。查被告係大鳥公司之實際負責人
    ，該公司應收之股款，股東並未實際繳納，而以申請文件表明收足，嗣持向高雄
    市政府建設局申請公司設立登記，依前開說明，並無適用刑法第二百十四條論罪
    之餘地。公訴意旨容有誤會，此外復查無其他積極證據足認被告等有公訴人所指
    使公務員登載不實事項於公文書犯行，原應為無罪之諭知，惟公訴意旨認此部份
    與前開論罪科刑部分有牽連犯之裁判上一罪關係，爰不另為無罪之諭知，附此敘
    明。
據上論斷，應依刑事訴訟法第第二百九十九條第一項前段，八十六年六月二十五日修
正公佈之公司法第九條第三項，刑法第二條第一項但書、第十一條前段、第四十二條
第二項，罰金罰鍰提高標準條例第二條、現行法所定貨幣單位折算新台幣條例第二條
之規定，判決如主文。
中      華      民      國    九十      年    十二    月    十三        日
                                  臺灣高雄地方法院刑事第一庭
                                      法  官    郭佳瑛
右正本證明與原本無異。
如不服本判決，應於判決送達後十日內，向本院提出上訴狀。
                                      書記官    王美玲
中    華    民    國      九十      年      十二      月      十四      日
右正本證明與原本無異。
如不服本判決，應於判決送達後十日內，向本院提出上訴狀。
附錄本案論罪科刑法條全文。
公司法第九條第三項：
公司應收之股款，股東並未實際繳納，而以申請文件表明收足，或股東雖已繳納而登
記後將股款發還股東，或任由股東收回者，公司負責人各處五年以下有期徒刑、拘役
或科或併科新台幣六萬元以下罰金。


司法院資訊處製作；財團法人民間司法改革基金會備份。
